臺灣臺東地方法院民事判決
110年度訴字第109號
原      告  中華開發資產管理股份有限公司

法定代理人  林德雲  



訴訟代理人  白浩廷  
被      告  吳阿珠  
訴訟代理人  陳裕林  

被      告  陳姻孜  

上列當事人間請求確認抵押權不存在等事件，本院於民國111年4
月11日言詞辯論終結，判決如下：
    主      文
一、確認被告陳姻孜就被代位人吳阿珠所有坐落臺東縣○○市○○○
    段○○○○○地號土地（權利範圍為一分之一)，於民國八十八年
    六月二十五日設定登記擔保債權總金額本金最高限額新臺幣
    陸佰萬元之最高限額抵押權所擔保之抵押債權不存在。
二、被告陳姻孜應將前項所示最高限額抵押權登記予以塗銷。
三、原告其餘之訴駁回。
四、訴訟費用由被告陳姻孜負擔。
    事實及理由
壹、程序部分
一、按法定代理人其代理權消滅者，訴訟程序在有法定代理人或
    取得訴訟能力之本人承受其訴訟以前當然停止；又第168條
    至第172條及前條所定之承受訴訟人，於得為承受時，應即
    為承受之聲明，他造當事人，亦得聲明承受訴訟，民事訴訟
    法第170條及第175條分別定有明文。查原告之法定代理人原
    為李天送，然於本件訴訟繫屬中已變更為林德雲，有原告公
    司變更登記表可參，並由原告具狀聲明承受訴訟（詳本院卷
    第72頁至第77頁），經核與前開規定相符，應予准許。
二、被告經合法通知，均未於最後言詞辯論期日到場，均核無民
    事訴訟法第386條所列各款情形，爰依原告之聲請，由其一
    造辯論而為判決。
貳、實體部分
一、原告起訴主張：
　㈠被告吳阿珠積欠第一商業銀行股份有限公司（下稱第一商銀
    ）新臺幣（下同）4,589,294元及約定利息、違約金未清償
    ，第一商銀嗣於民國91年11月15日將前揭債權讓與龍星昇第
    一資產管理股份有限公司（下稱龍星昇第一資產管理公司）
    ，龍星昇第一資產管理公司已於97年6月25日將債權讓與原
    告，原告寄發存證信函通知被告吳阿珠，已生債權讓與之效
    力。原告於109年9月11日聲請強制執行被告吳阿珠所有坐落
    臺東縣○○市○○○段00000地號、權利範圍為1分之1之土地（下
    稱系爭土地），經本院以109年度司執字第13314號清償債務
    強制執行事件受理後，經本院民事執行處通知拍賣最低價額
    僅270萬元。惟因系爭土地設定有權利人即被告陳姻孜於88
    年6月25日設定擔保債權總金額本金最高限額600萬元之最高
    限額抵押權（下稱系爭最高限額抵押權），致拍賣無實益。
    是系爭最高限額抵押權所擔保之債權（下稱系爭抵押債權）
    是否存在，足以影響原告對於系爭土地取償之權利，致原告
    在私法上地位有不安之狀態存在，而此不安之狀態，原告得
    以確認判決將之除去，原告提起本件確認之訴，應認有即受
    確認判決之法律上利益。
　㈡被告未舉證證明系爭抵押債權存在，基於抵押權從屬性，系
    爭最高限額抵押權亦不存在。且縱使系爭債權存在，惟系爭
    抵押權設定存續期間自88年6月24日至88年9月24日，清償日
    期為88年9月24日，顯已逾15年之請求權時效及時效完成後5
    年之除斥期間。是系爭最高限額抵押權因其所擔保債權之請
    求權已消滅時效完成及除斥其間之經過而歸於消滅，被告吳
    阿珠自得請求抵押權人將系爭最高限額抵押權登記塗銷，而
    系爭土地為被告吳阿珠清償原告債權之擔保，上開系爭最高
    限額抵押權之負擔將影響原告債權聲請法院強制執行受償，
    又被告吳阿珠怠於行使塗銷系爭最高限額抵押權之權利，原
    告為保全債權，爰依民事訴訟法第247條第1項、民法第242
    條、第767條第1項中段規定，代位被告吳阿珠提起本件訴訟
    。並聲明：如主文第1項、第2項所示。
二、被告吳阿珠之訴訟代理人雖於調解時曾抗辯：本件被告吳阿
    珠、陳姻孜間確有債權債務關係，系爭抵押債權確實存在，
    然拒絕於調解時提出相關證明文件，稱只願於訴訟程序中提
    出等語（詳本院卷第55頁），惟被告2人均未於言詞辯論期
    日到場，亦皆未提出書狀作何聲明或陳述。
三、得心證之理由
　㈠被告吳阿珠積欠第一商銀4,589,294元及約定利息、違約金未
    清償，第一商銀於91年11月15日將前揭債權讓與龍星昇第一
    資產管理公司，龍星昇第一資產管理公司再於97年6月25日
    將債權讓與原告，原告寄發存證信函通知被告吳阿珠，已生
    債權讓與之效力。原告於109年9月11日執本院89年度執字第
    1320號債權憑證聲請強制執行被告吳阿珠所有之系爭土地，
    經本院以109年度司執字第13314號清償債務執行事件受理後
    ，經本院民事執行處通知拍賣最低價額僅270萬元，拍賣無
    實益等情，業據原告提出債權憑證、債權讓與證明書、存證
    信函暨郵件收件回執、系爭土地登記第二類謄本、本院民事
    執行處110年5月24日東院宜109司執地字第13314號函為證(
    詳本院卷第12頁至第39頁)，且經本院調取上開強制執行卷
    宗核閱無誤，是原告確有合法受讓第一商銀對被告吳阿珠之
    債權，至為明確。
　㈡按確認法律關係不存在之訴，如被告抗辯其法律關係存在時
    ，應由被告負舉證責任。抵押權為擔保物權，以擔保之債權
    存在為前提，倘擔保債權並未發生，抵押權即失所附麗，縱
    有抵押權登記，抵押人亦得請求塗銷。又土地法第43條所謂
    依本法所為之登記有絕對效力，僅為保護因信賴登記取得土
    地權利之第三人，與抵押權人就其抵押債權存在之舉證責任
    無涉(最高法院110年度台上字第531號判決意旨參照)。準此
    ，因抵押權之成立以主債權存在為前提，主債權如不存在，
    抵押權即不成立，故抵押人（或抵押人之債權人）主張抵押
    權所擔保之主債權不存在，對抵押權人提起塗銷抵押權登記
    之訴，自應由抵押權人就主債權存在之積極事實，負舉證責
    任。系爭土地為被告吳阿珠所有，於88年6月25日設定系爭
    最高限額抵押權予被告陳姻孜等情，有系爭土地登記公務用
    謄本在卷可稽（詳本院卷第71頁)。依上開說明，本件原告
    代位被告吳阿珠主張其與被告陳姻孜間並無債權債務關係，
    應由被告陳姻孜就系爭抵押債權成立原因之事實，舉證證明
    之，然被告陳姻孜未於言詞辯論期日到場，亦未提出任何書
    狀或證據以供本院審酌，本院綜合上開證據調查結果，認原
    告主張被告陳姻孜就被告吳阿珠所有系爭土地所設定之系爭
    最高限額抵押權所擔保之系爭抵押債權不存在，應屬可信。
　㈢復按稱最高限額抵押權者，謂債務人或第三人提供其不動產
    為擔保，就債權人對債務人於一定範圍內之不特定債權，在
    最高限額內設定之抵押權，民法第881條之1第1項定有明文
    。上開規定，依民法物權編施行法第17條規定，於民法物權
    編修正施行前設定之最高限額抵押權，亦適用之。又最高限
    額抵押契約定有存續期間者，其期間屆滿，而其原擔保之存
    續期間內所可發生之債權，已確定不存在，依抵押權之從屬
    性，應許抵押人請求抵押權人塗銷抵押權設定登記(最高法
    院100年度台上字第1340號判決意旨參照)。次按所有人對於
    妨害其所有權者，得請求除去之，民法第767條第1項中段定
    有明文。所謂妨害，係指以占有以外方法，客觀上不法侵害
    所有權或阻礙所有人之圓滿行使其所有權之行為或事實。再
    按債務人怠於行使其權利時，債權人因保全債權，得以自己
    之名義，行使其權利，民法第242條前段亦有明定。系爭最
    高限額抵押權設定登記存續期間為88年6月24日至88年9月24
    日，此有系爭土地登記公務用謄本在卷可查（詳本院卷第71
    頁），是系爭抵押債權已因存續期間屆至而確定。而最高限
    額抵押權所擔保之原債權確定後，即喪失擔保債權之流動性
    ，抵押權之從屬性回復，性質與普通抵押權同(最高法院104
    年度台上字第1478號判決意旨參照)，抵押權為擔保物權，
    以擔保之債權存在為前提，倘擔保之債權不存在或確定不發
    生，抵押權即無所附麗，縱有抵押權登記，亦屬無效，抵押
    人得請求塗銷(最高法院109年度台上字第2638號判決意旨參
    照)，準此，系爭抵押債權不存在，詳如前述，被告吳阿珠
    自得依民法第767條第1項中段規定，請求被告陳姻孜塗銷系
    爭最高限額抵押權設定登記，然被告吳阿珠怠於為之，原告
    為保全其對被告吳阿珠之債權，依民法第242條規定，代位
    被告吳阿珠請求被告陳姻孜塗銷系爭最高限額抵押權設定登
    記，即屬有據。
　㈣末按債權人基於民法第242條規定，代位債務人請求塗銷該不
    動產之抵押權登記者，不得將被代位人（即債務人）列為共
    同被告，否則應將其對於債務人部分之訴，予以駁回(最高
    法院107年度台抗字第22號裁定意旨參照)。原告提起本件訴
    訟，係依民法第242條規定，基於債權人之地位，代位債務
    人即被告吳阿珠請求確認被告陳姻孜就系爭土地所設定之系
    爭最高限額抵押權所擔保之系爭抵押債權不存在，及代位請
    求被告吳阿珠塗銷系爭最高限額抵押權設定登記，其所代位
    行使者為被告吳阿珠之權利，自無須以被告吳阿珠為被告，
    本件原告起訴併列被告吳阿珠為共同被告，於法顯有不合，
    爰就原告對被告吳阿珠之起訴，予以駁回。
四、綜上所述，原告依民法第242條規定，代位其債務人吳阿珠
    訴請確認被告陳姻孜就被代位人吳阿珠所有之系爭土地所設
    定之系爭最高限額抵押權所擔保之系爭抵押債權不存在，併
    依民法第767條第1項中段規定，請求被告陳姻孜塗銷系爭最
    高限額抵押權設定登記，為有理由，應予准許，逾此部分之
    請求，則屬無據，應予駁回。
五、末按各當事人一部勝訴、一部敗訴者，其訴訟費用，由法院
    酌量情形，命兩造以比例分擔或命一造負擔，或命兩造各自
    負擔其支出之訴訟費用；法院為終局判決時，應依職權為訴
    訟費用之裁判，民事訴訟法第79條、第87條第1項分別定有
    明文。考量被告陳姻孜受敗訴之情狀，認訴訟費用應由被告
    陳姻孜全部負擔，始為適當，爰諭知如主文第4項所示。
六、據上論結，本件原告之訴為一部有理由，一部無理由，判決
    如主文。
中　　華　　民　　國　　111 　年　　4 　　月　　29　　日
                  民事第一庭  法  官  吳俐臻
以上為正本係照原本作成。
如對本判決上訴，須於判決送達後20日內向本院提出上訴狀，如
委任律師提起上訴者，應一併繳納上訴審裁判費。
中　　華　　民　　國　　111 　年　　4 　　月　　29　　日
                              書記官  王品涵